臺灣臺北地方法院民事判決　九十年度重訴字第一五九一號
　　原　　　告　台灣中小企業銀行股份有限公司
　　法定代理人　甲○○
　　訴訟代理人　丁○○
　　　　　　　　丙○○
　　被　　　告　合作金庫銀行股份有限公司
　　法定代理人　戊○○
　　訴訟代理人　己○○
　　　　　　　　乙○○
右當事人間請求給付款項事件，本院判決如左：
    主    文
原告之訴駁回。
訴訟費用由原告負擔。
    事    實
甲、原告方面：
壹、聲明：
一、確認鈞院九十年四月二十一日北院文八十七民執甲字第一七一七一號移轉命令所
    移轉蔡榮柳在合作金庫銀行股份有限公司，每月支領各項勞務報酬三分之一，在
    扣除已向合作金庫銀行股份有限公司收取金額及拍賣抵押物受償金額後，應依移
    轉命令按月移轉累計至新台幣（下同）陸佰壹拾肆萬伍仟陸佰參拾伍元，及自八
    十九年十一月二十八日起至清償日止，按年息百分之八點九計算之利息及按上開
    利率百分之二十計算之違約金存在。
貳、陳述：
一、查訴外人（債務人）蔡榮柳於民國八十二年十月六日向原告借款，因逾期未清償
    債務，原告乃向鈞院起訴取得執行名義，並聲請對蔡榮柳強制執行暨拍賣抵押物
    （八十七年執字第一七一七一號），爾後鈞院又於九十年四月廿一日核發北院文
    八十七民執甲字第一七一七一號之移轉命令在案。
二、詎被告收受前項移轉命令後竟向鈞院聲明異議，並致函原告主張就債務人每月得
    支領之各項勞務報酬三分之一予以抵銷。按被告聲明異議所主張抵銷之債務，乃
    蔡榮柳係對被告之薪津債權，其性質為繼續性債權，須蔡榮柳繼續對被告服勞務
    ，被告之繼續性債務方按月屆清償期，故被告現時就將來尚未發生之債務主張抵
    銷者，顯然不符民法第三百三十四條抵銷要件之規定至明。又依前述鈞院之移轉
    命令，系爭薪津債權業已移轉予原告及同案參與分配債權人第一商業銀行所有，
    被告應不得以渠對蔡榮柳之債權，就渠對原告所負之債務主張抵銷，故被告主張
    就債務人每月得支領之各項勞務報酬三分之一予以抵銷，顯不合法至明。
三、次查本件強制執行扣押及債權移轉（即移轉命令）之標的，為蔡榮柳對被告每月
    得支領各項勞務報酬三分之一，而被告既非前述強制執行案之債權人，且移轉命
    令既經核發，則原告即為系爭三分之一報酬之所有人，被告自無得就受扣押執行
    之標的分配受償，應無疑異。惟債務人既然尚有剩餘三分之二勞務報酬未受扣押
    ，則被告自得就其債權，與債務人之剩餘債權主張抵銷，要無就已移轉與原告及
    第一商業銀行之債權主張抵銷之必要。
四、關於被告於九十年三月二十日（九０）合金營字第二０七二號函通知蔡榮柳行使
    抵押權，其扣押金額為每月「已發生」或「即將發生」之各項勞務報酬三分之一
    。有鑑法令對於扣押薪資債權三分之一，此乃針對執行債權人而言，蔡榮柳既服
    務於被告銀行，被告對於蔡榮柳之每月勞務報酬額可扣押其二分之一、三分之二
    、乃至於全部。
五、因此被告若只願扣押蔡榮柳各項報酬之三分之一，且移轉命令既經核發，則原告
    即為系爭三分之一報酬之所有人，惟蔡榮柳既然尚有剩餘三分之二勞務報酬未受
    扣押，被告則可就其剩餘之三分之二為扣押方為合理。
六、因原告對蔡榮柳之債權仍未受全部清償，經執行後尚滯欠原告本金六百一十四萬
    五千六百三十元整及自八十九年十一月廿九日起至清償日止之利息暨違約金。故
    原告仍有依系爭移轉命令受償之必要，爰乃依強制執行法第一百二十條規定，對
    被告提起本件訴訟。
七、又參與分配債權人第一商業銀行，業已就被告之聲明異議，依強制執行法第一百
    二十條規定先行向鈞院提起訴訟在案（九十年度重訴字第一四二八號），而該案
    之事實及理由與本件完全相同。請求合併判決。
參、證據：提出鈞院八十五年重訴字第一六００號之民事判決暨確定證明影本各乙份
    、鈞院八十七年執字第一七一七一號之移轉命令影本乙紙、被告營業部九十合金
    營業字第三八一四號函影本乙紙。
乙、被告方面：
壹、聲明：原告之訴駁回。
貳、陳述：
一、查蔡榮柳目前尚積欠被告本金共計新台幣一千二百五十九萬六千五百六十七元整
    （含本金一千一百萬元及一百五十九萬六千五百六十七元）及其利息、違約金。
二、被告對蔡榮柳每月已發生或將發生之各項勞務報酬三分之一，依法有權主張抵銷
    權。按「債務人於受通知時，對於讓與人有債權者，如其債權之清償期，先於所
    讓與之債權，或同時屆至者，債務人得對於受讓人，主張抵銷。」民法第二百九
    十九條第二項定有明文。查法院移轉命令，乃使債權人取得債務人對於第三人之
    債權人之地位，與債權之受讓人無異，故有上揭規定之準用。茲被告早於法院核
    發移轉執行命令之前即已對蔡榮柳取得債權，迄未受清償，其得主張準用民法第
    二百九十九條第二項之規定至為灼然。而依該條文，被告在法院移轉命令前，已
    有符合抵銷適狀之事實；及移轉命令核發後，發生符合抵銷命令之事實，亦均得
    對「執行債權人（即原告）」逕為抵銷之意思表示，即生抵銷（或溯及抵銷之效
    力；而尚毋須再對「債務人」蔡榮柳為抵銷之意思表示，方生抵銷之效力。
三、況被告於九十年三月二十日法院移轉命令核發前，即曾以（九○）合金營字第二
    ○七二號函通知蔡榮柳行使抵銷權，並取得其九十年四月一日簽具之申請書，嗣
    經九十年十二月二十五日鈞院當庭訊問蔡榮柳證實為其所簽具並收到本行行使抵
    銷權之函文。至於原告指稱被告曾稱「九十年五月七日為抵銷意思表示」一節，
    查係被告在指出於接獲法院通知執行命令通知（九十年四月二十一日北院文八十
    七民執甲字第一七一七一號執行命令）後於十日內，向法院聲明異議，其遞狀之
    日期（法院收狀日期）為九十年五月七日，同時在該異議狀中，被告已表明「被
    告對債務人每月『已發生』或『即將發生』之各項勞務報酬三分之一，依法有權
    主張抵銷權，「業」或「將」主張抵銷，該法院之移轉命令對被告不生效力。」
    之意。
四、被告所主張抵銷蔡榮柳每月得支領之各項勞務報酬三分之一，與原告依法執行之
    各項勞務報酬係屬同一，自得據此對原告之執行聲明異議。
    按「債務人對於第三人之債權，係維持債務人及其共同生活之親屬生活所必需者
    ，不得為強制執行。」強制執行法第一百二十二條定有明文。今執行法院僅同意
    執行債權人（含原告）執行債務人對於第三人之薪資債權（各項勞務報酬）三分
    之一，其餘額三分之二則不得為執行標的，當係基於上述規定之適用。又按民法
    第三百三十八條規定：「禁止扣押之債，其債務人不得主張抵銷。」上述不得為
    執行標的之三分之二餘額，為屬強制執行法第一百二十二條所規定之禁止扣押之
    債，是該部分被告不得主張抵銷。被告所得主張抵銷者，亦僅能止於原告所執行
    而為執行命令所表彰之薪資債權（各項勞務報酬）三分之一部分。原告所謂「被
    告抵銷執行債務人每月得支領之各項勞務報酬三分之一，與原告依法執行之各項
    勞務報酬並無相干，自不得據此聲明異議。」顯有誤會。
五、本件雖曾循強制執行聲明參與分配方式擬併與原告受償其每月得支領之各項勞務
    報酬之部分，惟遭鈞院駁回，其裁定理由略以：「兩造（即執行債務人及被告）
    既互負金錢債務，又無依債權之法律性質或因法律別有限制致不得抵銷之情事，
    債權人欲就債務人對自己之債權扣抵取償，自可逕以抵銷之意思表示向債務人為
    之，無庸更為其他強制執行行為。」。
六、綜據上陳，原告本訴之主張顯無理由。
參、證據：提出鈞院八十九年促字第三八二三一號支付命令及其確定證明書影本各乙
    紙、合作金庫銀行九十年三月二十日（九○）合金營字第二○七二號行使抵銷權
    函影本乙件、北院文八十七民執甲字第一七一七一號執行命令影本乙件、被告九
    十年五月七日聲明異議狀影本乙件。
    理　　由
一、依民事訴訟法第二百零五條規定：「分別提起之數宗訴訟，法院得命合併辯論。
    命合併辯論之數宗訴訟，其當事人兩造相同者，得合併裁判之。」，本件原告主
    張與本院九十年度重訴字第一四二八號合併判決，因當事人不同與上開規定不符
    。又本件原、被告法定代理人原分別為蕭介仁、李文雄，於訴訟繫屬中分別變更
    為甲○○、戊○○，各有財政部函在卷可稽，甲○○、戊○○分別依民事訴訟法
    第一百七十五條聲明承受訴訟，核無不合，應予准許，合先敘明。
二、原告主張訴外人蔡榮柳於八十二年十月六日向原告借款未償，經原告取得執行名
    義，並聲請強制執行（尚有六百一十四萬五千六百三十五元及其利息、違約金）
    ，鈞院於九十年四月廿一日核發北院文八十七民執甲字第一七一七一號命「債務
    人蔡榮柳對第三人台灣省合作金庫之薪津債權，在新台幣二千零四十一萬零五元
    （利息、違約金之計算詳如前執行命令）範圍內（扣除債權人已向第三人收取之
    金額及拍賣抵押物受償金額）應依本命令將該債權按剩餘債權比例移轉於債權人
    。」之移轉命令。詎被告收受前項移轉命令後竟向鈞院聲明異議，並致函原告主
    張就蔡榮柳每月得支領之各項勞務報酬三分之一予以抵銷。惟被告聲明異議所主
    張抵銷者係蔡榮柳對被告之薪津債權，為將來、繼續性債務，故被告就將來尚未
    發生之債務主張抵銷，顯然不符抵銷之要件。又依前述鈞院之移轉命令，系爭薪
    津債權業已移轉予原告及同案參與分配債權人所有，被告應不得以渠對蔡榮柳之
    債權，就渠對原告所負之債務主張抵銷。另法令對於扣押薪資債權三分之一限制
    係針對執行債權，蔡榮柳既服務於被告銀行，被告對於蔡榮柳之每月薪津原可主
    張全部抵銷，被告僅主張抵銷三分之一。惟鈞院已將蔡榮柳每月薪津債權三分之
    一核發移轉命令，被告自可就蔡榮柳每月薪津債權其餘三分之二中之三分之一主
    張抵銷，被告捨此不為，為此提起本訴訟等語。
三、被告則以蔡榮柳目前尚積欠被告本金共計一千二百五十九萬六千五百六十七元及
    其利息、違約金，迄未受償。被告債權之清償期先於所讓與之債權即蔡榮柳薪津
    債權，被告自得對於受讓人即移轉命令之債權人（原告）主張抵銷。況被告於九
    十年三月二十日法院移轉命令核發前，即通知蔡榮柳行使抵銷權，並取得其九十
    年四月一日簽具之申請書，被告已表明「被告對債務人每月『已發生』或『即將
    發生』之各項勞務報酬三分之一，依法有權主張抵銷權，該法院之移轉命令對被
    告不生效力。且被告所主張抵銷債務人每月薪津三分之一，與原告依法執行之各
    項勞務報酬係屬同一等語資為抗辯。
四、原告主張蔡榮柳積欠原告借款未償，經原告取得執行名義，並聲請強制執行，鈞
    院於九十年四月廿一日核發北院文八十七民執甲字第一七一七一號函之移轉命令
    。被告收受前項移轉命令後聲明異議，抗辯其對蔡榮柳有債權並致函原告主張就
    蔡榮柳每月得支領之各項勞務報酬三分之一予以抵銷。被告主張抵銷係蔡榮柳對
    被告將來債權等情、為被告所不爭執，復有本院民事判決書、確定證明書、執行
    命令、合作金庫銀行營業部函等影本附卷可稽，堪信為真實。茲兩造所爭執者為
    被告行使抵銷權對於核發移轉命令之原告是否發生效力？
五、按二人互負債務，而其給付種類相同，並均屆清償期者，各得以其債務，與他方
    之債務，互為抵銷；又債務人於受通知時，所得對抗讓與人之事由，皆得以之對
    抗受讓人。債務人於受通知時，對於讓與人有債權者，如其債權之清償期，先於
    所讓與之債權或同時屆至者，債務人得對於受讓人主張抵銷。民法第三百三十四
    條第一項前段、第二百九十九條分別定有明文。又按抵銷除法定抵銷之外，尚有
    約定抵銷，此項抵銷契約之成立及其效力，除法律另有規定（如民法第四百條以
    下交互計算之抵銷）外，無須受民法第三百三十四條所定抵銷要件之限制，即給
    付種類縱不相同或主張抵銷之主動債權已屆清償期，而被抵銷之被動債權雖未屆
    滿清償期，惟債務人就其所負擔之債務有期前清償之權利者，亦得於期前主張抵
    銷之。最高法院五十年台上字第一八五二號著有判例。經查：訴外人蔡榮柳積欠
    被告一千二百五十九萬六千五百六十七元及其利息、違約金，被告銀行營業部於
    九十年三月二十日以（九０）合金營業字第二０七二號函知其人事室及蔡榮柳就
    蔡榮柳薪資扣押三分之一行使抵銷權，並於九十年四月一日蔡榮柳簽立申請書約
    定就蔡榮柳積欠被告一千二百五十九萬六千五百六十七元及自八十九年一月十三
    日、八十八年九月十三日起應計之利息、違約金同意被告於每月發薪日就蔡榮柳
    所有之薪資等債權，與蔡榮柳對被告尚欠之債務互為抵銷，勿庸再為抵銷通知。
    本院於九十年四月廿一日核發北院文八十七民執甲字第一七一七一號執行命令於
    九十年四月二十七日送達被告，被告於九十年五月七日聲明異議之事實，為兩造
    所不爭執，並有支付命令、確定證明書、合作金庫銀行營業部函、申請書、本院
    執行命令、聲明異議狀在卷可佐，堪信為真實。次查：被告對於蔡榮柳之債權（
    主動債權）其清償期先於蔡榮柳對於被告薪資債權（被告債權），依據上開法條
    意旨，被告自得以其對於蔡榮柳之債權，對原告主張抵銷。又查：本院於九十年
    四月廿一日核發北院文八十七民執甲字第一七一七一號執行命令送達於被告前，
    被告已對蔡榮柳之薪資債權主張抵銷，且主張抵銷三分之一薪資債權與本院核發
    移轉命令對蔡榮柳薪津債權三分之一係屬同一，即相同特定之債權，則本院核發
    對蔡榮柳三分之一薪津債權之移轉命令已因被告主張抵銷其薪津債權已不存在而
    無從移轉。另查：蔡榮柳與被告已於九十年四月一日簽訂抵銷契約，被告對於蔡
    榮柳每月薪資得主張抵銷三分之一，則於將來每月薪資債權存在同時，被告同時
    主張抵銷，雖然本院亦核發移轉命令，惟揆諸上揭法條及判例意旨，再參酌民法
    第三百二十五條「抵銷．．．。其相互間債之關係，溯及最初得為抵銷時，按照
    抵銷數額而消滅。」之溯及效力規定，應認為蔡榮柳將來薪資債權三分之一亦因
    雙方抵銷契約（申請書）合意抵銷而消滅。蔡榮柳三分之一薪津債權既因抵銷而
    消滅，自無從移轉予原告。末查：債務人對於第三人之債權，係維持債務人及其
    共同生活之親屬生活所必需者，不得為強制執行。強制執行法第一百二十二條固
    有明文。惟參酌最高法院八十年度台上字第一五八八號判決要旨：「強制執行法
    第一百二十二條所為債務人對於第三人之債權，係維持債務人及其家屬生活所必
    需者，不得強制執行之規定，僅於債務人對於第三人之債權有其適用，至債權人
    對於債務人之債權，則不在該條適用之列，亦即債權人對於債務人之債權，非禁
    止扣押之債，不受民法第三百三十八條所定債務人不得主張抵銷之限制。」，對
    被告即債權人固可不受限制，惟被告主張抵銷部分（蔡榮柳薪資三分之一）與法
    院核發移轉命令（蔡榮柳薪資三分之一）之特定部分相同，參照前述說明，蔡榮
    柳薪資三分之一即因抵銷而消滅。
六、綜上所述，被告抗辯，洵屬有據。原告主張，尚不可採。從而，原告提起本件確
    認之訴為無理由，應予駁回。
七、結論：原告之訴為無理由，依第七十八條判決如主文。
中　　　華　　　民　　　國　　九十一　　年　　　四　　　月　　二十九　　日
　　　　　　　　　　　　　　　　　　　民事第五庭法　　　官　薛中興
右為正本係照原本作成
如對本判決上訴，須於判決送達後廿日內向本院提出上訴狀
中　　　華　　　民　　　國　　九十一　　年　　　四　　　月　　二十九　　日
　　　　　　　　　　　　　　　　　　　　　　　　法院書記官　王宜玲
